臺灣桃園地方法院民事判決　　　　　　　　　　　　九十一年度簡上字第一一九號
　　上訴人即
　　附帶被上訴人　甲○○
　　上　訴　人　　丙○○
　　被上訴人即
　　附帶上訴人　　丁○○
　　訴訟代理人　　巨克安律師
　　複　代理人　　戊○○
　　　　　　　　　乙○○
右當事人間請求遷讓房屋等事件，上訴人甲○○、丙○○對於中華民國九十一年五月
十五日本院桃園簡易庭八十九年度桃簡字第四三二號第一審簡易判決提起上訴，被上
訴人丁○○並提起附帶上訴，經本院於民國九十三年七月十九日言詞辯論終結判決如
左：
    主      文
原判決關於(一)命上訴人連帶給付被上訴人新臺幣壹拾柒萬捌仟佰拾元部分，及
該部分假執行之宣告；(二)命上訴人甲○○給付被上訴人超過新臺幣壹佰陸拾伍萬元部
分，及該部分假執行之宣告，並命上訴人負擔訴訟費用之裁判均廢棄。
右開廢棄部分，被上訴人於第一審簡易之訴及假執行之聲請均駁回。
甲○○其餘上訴駁回。
丁○○附帶上訴駁回。
第一審訴訟費用關於命上訴人負擔部分，及第二審訴訟費用關於上訴人部分，由上訴
人甲○○負擔十分之八，餘由被上訴人負擔。第二審訴訟費用關於附帶上訴部分，由
附帶上訴人負擔。
    事      實
甲、上訴人甲○○方面：
  一、聲明：
    (一)原判決不利於上訴人部分廢棄。
    (二)右廢棄部分駁回被上訴人於第一審之訴。
    (三)被上訴人之附帶上訴駁回。
  二、陳述：除與原審判決書所載者相同茲予引用外，補稱：
    (一)兩造原約定承租標的即坐落桃園縣復興鄉○○段三九六地號上之門牌號碼即同
      鄉○○村○○路二０三號之四層樓建物（地上、地下各二層，下稱二０三號建
      物）內，保留三個房間供被上訴人使用（保留位於地下二層之一０二號房及位
      於地上一層之三０五號、三０八號房），待將來上訴人甲○○另整建房間作為
      交換使用後，被上訴人即應將前開保留之房間交予上訴人甲○○做為經營旅社
      使用，詎上訴人甲○○搭建完成如附圖圖三Ｆ、Ｇ所示二個房間後，被上訴人
      竟拒絕交付上開保留之房間，致上訴人甲○○之營業受損，因而拒繳租金，原
      審竟未審酌及此，判令上訴人甲○○與本件租賃契約之連帶保證人即上訴人丙○○應連帶給付被上訴人自民國八十八年一月一日起至租約終止日即同年四月
      十七日止所積欠之租金新臺幣（下同）一十七萬八千三百三十三元一節，顯有
      違誤。
    (二)上訴人甲○○於八十八年四月十七日收受被上訴人所寄發表示終止租約之存證
      信函後，因無法忍受被上訴人一再惡言相向，遂於八十八年間（惟詳細時間不
      確定）即離去而未再使用所承租之系爭二０三號建物，則自此之後，上訴人甲○○既未使用該屋或用以營業，自未獲有任何不當利益。且系爭二０三號建物
      內之物品都是當初向被上訴人所承租，無從搬走，且被上訴人有使用該建物其
      中三間房間，所以上訴人甲○○離開後即等於已返還租賃物，並無繼續占用情
      形，原審竟判命上訴人甲○○應給付被上訴人自八十八年四月十八日起迄返還
      系爭二０三號建物之日止之不當得利賠償金，顯有違誤。再者，上訴人甲○○
      暫離該租賃房屋後，被上訴人竟未先告知即將廣告看板（牌匾）等拆除，擅自
      改裝山莊，取名「金喜悅度假農場」自行營業，且在原審認定屬上訴人甲○○
      所有之門牌號碼桃園縣復興鄉○○村○○路二０三之一號建物（為地下二層建
      物，與系爭二０三號建物坐落相同地段土地，下稱二０三之一號建物）之屋頂
      ，擅自插設大雨傘以供販售冷熱飲料之營業，足認被上訴人並無受有損害。
    (三)至於系爭二０三之一號建物部分，係由附帶被上訴人甲○○出資興建而屬其所
      有，原審亦已明確認定，是以被上訴人提起附帶上訴請求附帶被上訴人甲○○
      返還前揭建物一節，自為無理由，應予駁回。
  三、證據：援用原審之立證方法，並提出現場之日、夜間相片各一張（本院卷第三
      六頁）為證。
乙、上訴人丙○○方面：
    未於言詞辯論期日到庭，惟據其前於準備程序期日到庭之聲明及陳述如下：
  一、聲明：
    (一)原判決不利於上訴人部分廢棄。
    (二)右廢棄部分駁回被上訴人於第一審之訴。
  二、陳述：同上訴人甲○○之陳述第(一)項。
  三、證據：援用原審之立證方法。
丙、被上訴人方面：
  一、聲明：
    (一)上訴人之上訴駁回。
    (二)原判決不利於附帶上訴人之部分廢棄。
    (三)附帶被上訴人應將系爭二０三之一號地下一、二層建物返還附帶上訴人。
  二、陳述：除與原審判決書所載者相同茲予引用外，補稱：
    (一)系爭二０三號及二０三之一號兩座建物，雖各有獨立之出入門戶及門牌，惟其
      內有通道相通，且二０三之一號建物之功用為供住宿旅客唱歌、餐廳及廚房之
      用，在經濟功能上應屬於二０三號建物之一部份，原審僅以其於外觀上可見建
      築結構獨立於外，結構上明顯可分，而認為其有結構上及使用上之獨立性，惟
      忽略系爭二０三之一號建物於經濟功能上對於二０三號建物之依存性，若就此
      觀點而論，應認系爭二０三之一號建物在社會經濟觀念上，並無獨立之經濟目
      的，而係二０三號建物之構成部份。
    (二)縱認系爭二０三之一號建物非為二０三號建物之構成部份，惟按意思表示之解
      釋，應探求當事人之真意，民法第九十八條定有明文。本件租賃契約之標的，
      租約上雖僅記載為系爭二０三號建物，惟解釋上應亦包含系爭二０三之一號建
      物，故於租約終止後，被上訴人自得請求返還租賃物，理由如下：
    1.系爭二０三之一號建物之坐落地點，原先由被上訴人蓋有房屋，而於兩造簽訂
      租賃契約之前，業經相關單位予以拆除部份建物，惟其基本之鋼架結構、樓梯
      、擋土牆安全結構等，早已由被上訴人完成而並未拆除，雖於性質認定上，原
      審認其不具不動產之性質，然實則其仍可為租賃之標的，且解釋當事人真意，
      應認兩造亦有相同共識。
    2.租賃契約第十八條約定：被上訴人於出租標的中得保留三房間，自行支配使用
      等情，而前開三間房間係位於系爭二０三號建物中，上訴人甲○○原欲以位於
      二０三號之一建物中之附圖圖三Ｇ、Ｆ等二間增建之房間以替換原租賃契約中
      所約定之上開三間房間，從而足認上訴人甲○○必也認為附圖圖三Ｇ、Ｆ之二
      間房間係屬於原租賃標的範圍內。
    3.另證人楊清林於原審八十九年八月七日言詞辯論時稱：「當初有講好等餐廳即
      此地下一、二層建物蓋好時，要撥三房給原告」，由此更可證明，原租賃契約
      係包含增建前之系爭二０三之一號之基礎建物。
    4.再者，依租賃契約第五條約定，「租賃物之修繕，除因不可抗力或屋頂樑柱等
      翻修由甲方（被上訴人）負責外，其餘照現狀以外之修理增設改造裝飾必先徵
      得甲方書面同意。費用由乙方（上訴人甲○○）自理，租賃期間屆滿時，乙方
      同意以無條件歸甲方所有，不論其費用係乙方付出，乙方願拋棄一切權利並不
      得向甲方要求任何之補償」，是以於租賃期間屆滿後，上訴人甲○○所增建之
      系爭二０三之一號建物，應無條件歸被上訴人所有。
    (三)系爭二０三號建物之營業情形如下：
    1.於八十六年十二月一日起，以被上訴人之名義，用「悅來度假農場」名稱向桃
      園縣稅捐稽徵處大溪分處申請設籍課稅，由上訴人甲○○經營使用，至八十七
      年九月一日，因甲○○一直拒絕繳稅、租金，於不堪負荷下才停業。
    2.然上訴人甲○○仍占用該建物繼續使用營業，桃園縣稅捐稽徵處欲處罰名義人
      ，故於八十八年七月一日又向該處以「大統農場」名稱申請設籍課稅，惟力有
      未逮，又於八十八年十二月十三日起暫停營業，於八十九年九月十三日歇業。
    3.嗣於九十一年六月三日起，經被上訴人向桃園縣稅捐稽徵處大溪分處以「金喜
      悅度假農場」之名稱申請設籍課稅，由被上訴人經營迄今。
    4.準此，被上訴人係於九十一年六月三日起才將前開二０三號建物收回占有而自
      行經營「金喜悅度假農場」，上訴人甲○○雖於先前已停止營業，然其物品均
      未搬離，並未返還占有，是以其無權占用期間應算至九十一年五、六月間為止
      。
  三、證據：援用原審之立證方法，並提出：最高法院五十九年度臺上字第二０三三
      號判決一份，現場相片三張（本院卷一四九頁），桃園縣稅捐稽徵處大溪分處
      八十六年十二月十一日八六桃稅溪壹字第一七０００號、八十七年九月十一日
      八七桃稅溪壹字第一二一０九號、八十八年六月十六日八八桃稅溪壹字第八二
      二七號、八十八年十二月二十日八八桃稅溪壹字第一七六三五號、八十九年九
      月二十日八九桃稅溪壹字第一二四四七號函文影本各一份（本院卷第一０三至
      一０七頁）為證。
丁、本院依職權向桃園縣政府警察局大溪分局函查系爭二０三號、二０三之一號建物
    目前之使用狀態及（函覆資料附於本院卷第九五、九六頁及第一三一至一三七頁
    ）。
    理      由
一、上訴人丙○○經合法通知，未於言詞辯論期日到場，核無民事訴訟法第三百八十
    六條所列各款情形，爰依被上訴人之聲請，由其一造辯論而為判決。
二、被上訴人主張：上訴人甲○○以上訴人丙○○為連帶保證人，於八十六年一月二
    十三日與被上訴人就系爭二０三號建物（地上、地下各二層）共二十五個房間簽
    訂租約，租期自八十六年一月二十三日起至九十一年一月二十二日止計五年，租
    金每月五萬元，被上訴人並將除雙方約定保留前述建物中一０二號、三０五號、
    三０八號房以外之建物交付上訴人甲○○經營旅舍。惟上訴人自八十八年一月一
    日起即未繳租金，經被上訴人於同年三月二十四日寄發存證信函催告於文到十日
    內繳納租金，否則終止租約、收回租賃物，仍未獲置理，被上訴人乃於同年四月
    十六日發函表示終止租約，上訴人甲○○、丙○○於同年月十七日收受，本件租
    賃契約應已於是日終止，上訴人甲○○自應將前揭租賃物（不含一０二號、三０
    五號、三０八號房）返還，且上訴人甲○○、丙○○應連帶給付被上訴人自八十
    八年一月一日起至同年四月十七日止每月五萬元之租金，上訴人甲○○並應自八
    十八年四月十八日起至返還租賃物之日止，按月給付相當於租金之不當得利五萬
    元【被上訴人於原審時，原係請求上訴人丙○○就租約終止後之不當得利賠償金
    亦應連帶賠償，惟此部分請求業經原審駁回，被上訴人並未上訴或附帶上訴，故
    前開駁回部分已告確定，於本判決將不再論述，先予敘明】，至上訴人甲○○交
    付之押租金四十萬元，原應於其將租賃物返還後始生是否返還之問題。再者，被
    上訴人出資興建系爭二０三之一號建物（地下一、二層建物），雖與系爭二０三
    號建物各有獨立之出入門戶及門牌，惟內有通道供住宿旅客唱歌、餐廳及廚房之
    用，雖非系爭租賃契約之標的，亦屬租賃標的即二０三號建物（旅舍）之一部，
    係由上訴人甲○○無權占用並加以改建，為此，併依民法第七百六十七條返還所
    有物之規定請求返還。至上訴人甲○○雖另於系爭二０三之一號建物地下一層中
    如附圖圖三所示可獨立出入之區域內，間隔如附圖圖三Ｆ（面積０點００二八平
    方公頃）、Ｇ（面積０點００一七平方公頃）所示二房間供被上訴人使用，惟該
    屋頂部分之遮陽板遇雨漏水，室內空間及使用上均極為不便而不符約定條件，並
    非被上訴人故意不交付使用中之三０五號、三０八號房。爰依租賃、物上請求權
    及不當得利之法律關係提起本訴。
三、上訴人甲○○、丙○○則以：甲○○固曾以丙○○為連帶保證人而與被上訴人就
    系爭二０三號地上、地下各二層建物共二十五個房間簽訂租賃契約，並約定保留
    前述建物中之一０二號房（附圖圖四Ｋ所示）、三０五號房（附圖圖二Ｄ所示）
    、三０八號房（附圖圖二Ｅ所示）供被上訴人使用，惟嗣後上訴人甲○○另於如
    附圖圖三所示位置加蓋獨立出入供儲藏、冷凍室之地下一層建物內，間隔如附圖
    圖三Ｆ、Ｇ部分所示二房間供被上訴人使用，被上訴人竟違約拒絕交付其所保留
    使用之前述三個房間，影響上訴人甲○○經營旅舍業務，甲○○乃自八十八年一
    月一日起拒付租金，況且，被上訴人亦尚未返還押租金四十萬元，本應扣抵。再
    者，系爭二０三之一號地下一、二層建物，先前即因違反相關規定而被桃園縣政
    府拆除僅剩鋼樑，四周均無牆壁，係甲○○於兩造簽訂租約後再出資興建，該二
    ０三之一號建物應屬甲○○所有，且該建物係另供為獨立餐廳使用，除住宿旅客
    使用外，亦對外營業，為獨立之建物，被上訴人如欲收回，亦應價購等語，資為
    抗辯。
四、系爭二０三號建物（地上、地下各二層）為被上訴人所有，上訴人甲○○前於八
    十六年一月二十三日以上訴人丙○○為連帶保證人，向被上訴人承租上開建物共
    二十五個房間，約定租期自八十六年一月二十三日起至九十一年一月二十二日止
    計五年，租金每月五萬元，簽約時並收取押租金四十萬元，被上訴人已將除雙方
    約定保留前述建物中之一０二號房、三０五號、三０八號房以外之建物交付上訴
    人甲○○經營旅舍。而甲○○自八十八年一月一日起未繳租金，經被上訴人於同
    年三月二十四日催告於文到十日內繳納租金，否則終止租約、收回租賃物，甲○○仍未繳租，被上訴人乃於同年四月十六日發函終止租約，上訴人甲○○、丙○○於同年月十七日收受，而押租金迄未返還；另被上訴人前於系爭二０三號建物
    旁，原出資搭建有另一門牌號碼即二０三之一號之建物，然因違反相關規定，於
    八十五年間遭桃園縣政府拆除至僅餘固定於山壁之鋼樑及地下一、二層間之地板
    （拆除當時情形，如原審卷第四五頁所附編號(二)、(三)相片二紙及同卷第七八頁所
    附編號(二)至(五)相片四紙所示），迄八十六年間兩造簽訂租約後，上訴人甲○○乃
    就地搭建而完成目前之二０三之一號建物（為地下一、二層）之事實，為兩造所
    不爭執，並有兩造簽訂之租賃契約一份、存證信函及掛號郵件收件回執各二份、
    系爭二０三號建物房屋稅繳款書一份、拆除後之現場相片共六紙及目前現場之相
    片多紙分別附卷可憑，足信為真實。至被上訴人於原審時雖曾主張：系爭二０三
    之一號建物為其出資興建一節，然於本院審理時，兩造均不爭執上開建物係由上
    訴人甲○○在被拆除後僅餘之鋼樑及地下一、二層間之地板上另行搭建而成之事
    實，是以被上訴人於原審之前開主張，自不足憑採（以下論述將不再援用此項主
    張），附此敘明。
五、被上訴人復主張：系爭二０三號、二０三之一號建物均屬其所有，故於租約終止
    後，上訴人甲○○應返還前開建物，又上訴人甲○○、丙○○就本件租約終止前
    之未付租金，應負連帶清償責任，甲○○並應自八十八年四月十八日即租約終止
    翌日起迄返還租賃物止，按月給付相當於原租金五萬元之不當得利損害金等語，
    則為上訴人甲○○、丙○○所分別否認，並各以前詞置辯，是以本件應予審究者
    ，厥為：(一)被上訴人請求上訴人甲○○應返還系爭二０三號建物一節，有無理由
    ？(二)被上訴人請求上訴人二人應連帶給付本件租約終止前之租金，有無理由？若
    認有理由，則上訴人抗辯應以押租金抵銷一節，是否可採？(三)甲○○究係於何時
    返還租賃物？而被上訴人請求甲○○應自租約終止翌日起至返還租賃物之日止，
    按月給付相當於租金五萬元之不當得利賠償金一節，有無理由？(四)附帶上訴人另
    請求附帶被上訴人甲○○應返還系爭二０三之一號建物，有無理由？茲分論如下
    ：
  (一)請求返還系爭二０三號建物一節，為有理由：
  1.兩造原約定由上訴人甲○○另搭建房間供被上訴人使用後，被上訴人應將原租約
    所保留之三間房間交付甲○○供經營旅社使用一情，已如前述，又兩造原約定保
    留供被上訴人使用之一０二號（地下二層）、三０五號（地上一層）、三０八號
    （地上一層）房，乃位於二０三號建物內（分別如附圖圖四Ｋ與圖二Ｄ、Ｅ所示
    ），面積分別為０點００二四平方公頃、０點００一五平方公頃、０點００一六
    平方公頃，而上訴人甲○○事後所搭建之兩間房間（如附圖圖三Ｆ、Ｇ所示），
    則位於系爭二０三之一號建物之地下一層處，面積分別為０點００二八平方公頃
    、０點００一七平方公頃等情，為兩造所不爭執，並有複丈成果圖即附圖一份（
    共繪有圖一至圖四）附卷為憑，均足信為真實。經查，由上訴人甲○○所搭建如
    附圖圖三Ｆ、Ｇ所示之二房間，使用面積合計僅為０點００四五平方公頃，位於
    系爭二０三之一號建物之地下一層，屋頂材質為遮陽板，以木板隔開供堆積空酒
    瓶等雜物之儲藏室、冷藏室，並共用供出口用之下坡走道及室內走道；至被上訴
    人所保留使用之三房間，面積合計０點００五五平方公頃，且位於鋼骨結構之主
    建物內即如附圖圖一Ｃ部分所示系爭二０三號建物內，並與主建物共用與道路平
    行之大門進出，以上亦經原審至現場勘驗屬實，有勘驗筆錄及桃園縣大溪地政事
    務所土地複丈成果圖各一份及現場相片多紙（相片附於原審卷第一六二至一六四
    頁）在卷足憑。據此，上訴人甲○○所提供之二房間，無論就面積、建材、功能
    及便利性而言，均遠遜於被上訴人所保留使用之三房間，顯見上訴人甲○○並未
    依債之本旨提出給付，被上訴人自得拒絕受領，是以上訴人甲○○自不得以被上
    訴人未交付保留使用之三房間為由拒付租金。
  2.按「承租人租金支付有遲延者，出租人得定相當期限，催告承租人支付租金，如
    承租人於其期限內不為支付，出租人得終止契約。租賃物為房屋者，遲付租金之
    總額，非達二個月之租額，不得依前項之規定，終止契約。其租金約定於每期開
    始時支付者，並應於遲延給付逾二個月時，始得終止契約」，民法第四百四十條
    第一、二項定有明文。而上訴人甲○○自八十八年一月一日起未繳租金，經被上
    訴人於同年三月二十四日發存證信函催告於文到十日內繳納租金，否則終止租約
    、收回租賃物，甲○○仍未繳租，被上訴人乃於同年四月十六日發函終止租約，
    上訴人甲○○、丙○○於同年月十七日收受等情，已如前述，又本件租賃契約係
    定有期限（五年），不適用土地法第一百條規定（參照院解字第三四八九、三六
    ０五號解釋），則核諸前開說明，上訴人甲○○無正當理由而遲延給付租金總額
    已達二個月（期）之租金，被上訴人於定期催告後終止系爭租賃契約，自生終止
    之效力，且於上訴人甲○○、丙○○收受上開終止租約之意思表示時（八十八年
    四月十七日）發生終止之效力。本件租賃契約既經終止，承租人自應於租賃關係
    終止時將租賃物返還，而如前所述，兩造均不爭執系爭二０三號建物為租賃標的
    之事實，是以被上訴人請求上訴人甲○○應返還系爭二０三號建物一節，即為有
    理由。
  (二)上訴人甲○○、丙○○應連帶給付本件租約終止前之租金，而其等抗辯：應以押
    租金作為抵銷一節，亦屬可採：
    如前所述，上訴人甲○○係以上訴人丙○○為連帶保證人簽訂本件租賃契約，本
    件租約既經終止，則所積欠自八十八年一月一日起至同年四月十七日終止租約為
    止之租金共計十七萬八千三百三十三元【50000×3＋（50000×17/30）＝178333
    ，元以下四捨五入），即應由其二人連帶給付。而按，「二人互負債務，而其給
    付種類相同，並均屆清償期者，各得以其債務，與他方之債務，互為抵銷」，民
    法第三百三十四條第一項前段定有明文。兩造既均不爭執被上訴人尚有四十萬元
    之押租金尚未返還予上訴人，又租賃契約第十三條約定：「保證金四十萬元（押
    租金）應於期滿乙方（指上訴人）依約履行並交還租賃物時無息返還」，上訴人
    甲○○既已於九十一年五月三十一日（認定理由詳後述）將租賃物返還，上訴人
    復主張應以押租金作為抵銷等語，因兩者給付種類相同、並均已屆清償期，自適
    於抵銷，故上訴人主張以四十萬元之押租金債權與前開所負租金債務抵銷，於法
    有據，自屬有理，經兩相抵銷後，被上訴人可請求上訴人連帶給付之租金額已遭
    全數抵銷（000000－000000＝－221667，亦即押租金於抵銷後尚餘二十二萬一千
    六百六十七元），從而，被上訴人之此部分請求即應予以駁回。
  (三)甲○○係於九十一年五月三十一日返還租賃物，被上訴人請求甲○○應自租約終
    止翌日起至前開返還租賃物之日止，按月給付相當於租金五萬元之不當得利賠償
    金一節，為有理由：
  1.觀諸兩造所不爭執真正之桃園縣稅捐稽徵處大溪分處八十六年十二月十一日八六
    桃稅溪壹字第一七０００號、八十七年九月十一日八七桃稅溪壹字第一二一０九
    號、八十八年六月十六日八八桃稅溪壹字第八二二七號、八十八年十二月二十日
    八八桃稅溪壹字第一七六三五號、八十九年九月二十日八九桃稅溪壹字第一二四
    四七號函文影本共五份（附於本院卷第一０三至一０七頁）之內容，核與被上訴
    人所主張：系爭二０三號建物係於八十六年十二月一日起，以被上訴人之名義，
    用「悅來度假農場」名稱向桃園縣稅捐稽徵處大溪分處申請設籍課稅（營業稅）
    ，由上訴人甲○○經營使用，嗣於八十七年九月一日停業，然上訴人甲○○實際
    上仍占用該建物繼續使用營業，桃園縣稅捐稽徵處欲處罰名義人，故於八十八年
    七月一日又向該處以「大統農場」名稱申請設籍課稅，惟力有未逮，又於八十八
    年十二月十三日起暫停營業，於八十九年九月十三日歇業等情，大致相符，以此
    對照於上訴人甲○○在本院審理時所陳稱：是在八十八年間停業後離開承租地點
    ，但詳細時間不記得了等語（見本院九十三年七月十九日言詞辯論筆錄），應認
    上訴人甲○○前開自認其離開現場之時間，應係於八十八年十二月十三日以後，
    是以上訴人先前辯稱：於八十八年四月十七日接獲終止租約之存證信函後即離開
    現場一節，顯與前詞互相矛盾，不足憑採。
  2.再者，原審於九十年四月十二日至現場履勘時，就系爭二０三號建物部分，被上
    訴人僅使用該建物之一０二號、三０五號、三０八號房間（即未使用該建物其餘
    部分）一情，有當日勘驗筆錄一份附卷可憑（見原審卷第一三一、一三二頁「勘
    驗結果」所載）；又被上訴人於原審九十一年三月二十五日審理時陳述：系爭建
    物仍由被告（指上訴人）占用中等語，當庭上訴人二人均表示：「目前已停止營
    業，但尚未判決，所以被告的東西也不敢搬遷」等語（原審卷第一九二頁）；從
    而，足見甲○○截至九十一年三月二十五日為止仍未遷出承租標的即系爭二０三
    號建物。再者，被上訴人陳稱：其係於九十一年六月三日起，向桃園縣稅捐稽徵
    處大溪分處以「金喜悅度假農場」之名稱申請就系爭二０三號建物設籍課稅，由
    其經營迄今一情，核與桃園縣政府警察局大溪分局所檢送系爭二０三建物以「金
    喜悅」名稱課徵營業稅之繳款書影本一紙內容相符（見本院卷第一三四頁），應
    堪予採信，參以被上訴人另陳稱：其係於九十一年五、六月間始排除占有而收回
    使用等語，綜觀上情，可認上訴人甲○○實際上無權占用租賃物即系爭二０三號
    建物之時期，係至九十一年五月三十一日為止。
  3.按無法律上之原因而受有利益，致他人受損害者，應返還其利益，民法第一百七
    十九條定有明文，又「無權占用他人土地，可能獲得相當於租金之利益，為社會
    之通常觀念」（參照最高法院六十一年度台上字第一六九五號判例）。據前所述
    ，上訴人甲○○既在租賃契約終止後自八十七年四月十八日起至九十一年五月三
    十一日繼續占用租賃物，則其占用當屬受有利益，並使被上訴人受有相當於每月
    租金五萬元之損害，準此計算，上訴人甲○○於上開無權占用期間應給付被上訴
    人之不當得利賠償金額，共計一百八十七萬一千六百六十七元【八十八年四月十
    八日起至九十一年五月三十一日止計三年一個月又十三日，每月以五萬元計算，
    50000×37＋（50000×13/30）＝0000000，元以下四捨五入】。惟如前所述，因
    被上訴人另負有返還押租金之債務，而上訴人甲○○已主張抵銷，從而，甲○○
    前開應給付被上訴人之金額，應扣除尚餘之押租金二十二萬一千六百六十七元（
    詳如前述理由四之(二)），亦即被上訴人此部分之請求金額，於一百六十五萬元之
    範圍內為有理由，逾此部分之請求，則應予駁回。
  (四)附帶上訴部分，附帶上訴人請求附帶被上訴人甲○○應返還系爭二０三之一號建
    物，為無理由：
  1.按稱不動產者，指土地及其定著物（見民法第六十六條第一項），而所謂之定著
    物，係指非土地之構成部分，繼續附著於土地，而達一定經濟上目的不易移動其
    所在之物，又所謂可達一定經濟上使用之目的，係指該定著物在社會經濟觀念上
    得為獨立交易之客體而言。經查，系爭二０三之一號地下一、二層建物係鋼骨結
    構，以混凝土及玻璃窗為牆，非土地之構成部分並繼續附著於土地，基地面積達
    ０點二一三公頃，並由與道路高度平行處之門牌「桃園縣復興鄉○○村○○路二
    ０三之一號」門戶進出，雖係低於路面高度之地下一、二層建物，惟因係依山坡
    坡地建築，外觀上可見建築結構獨立於外，自內亦可遠眺山景，與平地上通常之
    地下室建築迥然不同，建築頂部為停車場，室內區隔為二部分，擺設唱歌、餐廳
    及廚房之設備，與系爭二０三號地上、地下各二層建物（旅舍）之區隔牆間，雖
    設有進出之門戶，惟二建物間結構上明顯可分，以上業經原審勘驗屬實，有勘驗
    筆錄及桃園縣大溪地政事務所土地複丈成果圖各一紙在卷可憑，是以核諸前開說
    明，足認系爭二０三之一號地下一、二層建物顯具結構及使用上之獨立性，並在
    社會經濟觀念上得為獨立交易之客體而達一定之經濟目的，為獨立之定著物，得
    為單獨不動產物權之權利客體，並非系爭二０三號地上、下各二層建物（旅舍）
    之構成部分。至系爭二０三號建物及二０三之一號建物之興建時期雖有先後之別
    ，並因一時性營業需要而於獨立之進出門戶以外，在兩建物之間另設通道便利通
    行，惟此均不影響系爭二０三之一號地下一、二層建物屬於獨立建物之性質。
  2.另按，房屋僅完成基礎結構者，難認為定著物，亦非土地，即非不動產，有類似
    材料之堆積，與動產無異，其所有權於受讓人受交付時即生移轉之效力，復經受
    讓人續建完成，即為原始取得系爭房屋之所有權（參照最高法院六十一年度臺上
    字第一二八三號、六十一年度臺上字第一五八三號判決意旨）。查兩造均不爭執
    系爭二０三之一號建物係由附帶被上訴人甲○○在被政府機關拆除後僅餘之鋼樑
    及地下一、二層間之地板上另行搭建而成之事實（如前所述），而觀諸遭桃園縣
    政府拆除當時之相片（見原審卷第四五頁所附編號(二)、(三)相片二紙及同卷第七八
    頁所附編號(二)至(五)相片四紙），可知原建物僅剩固定於山壁之鋼樑及地下一、二
    層間之地板，四周均無牆壁、頂部亦無遮蓋，顯不足以遮風蔽雨，已失獨立定著
    物之性質，僅為建築材料之堆積，不得再單獨為不動產物權之權利客體，附帶上
    訴人原先之所有權已因建物滅失而消滅，而核諸前開說明，應認於該建物遭拆除
    後將之續建完成之附帶被上訴人甲○○，乃原始取得系爭二０三之一號建物之所
    有權。從而附帶上訴人依所有權人之物上請求權請求甲○○返還系爭二０三之一
    號建物一節，自為無理由。
  3.再參照系爭租賃契約書之內容，租賃標的僅為系爭二０三號地上、地下各二層之
    建物，而未記載二０三之一號地下一、二層建物，且兩造均不爭執於簽約時原由
    附帶上訴人興建之二０三之一號建物已遭桃園縣政府拆除之情，況附帶上訴人於
    原審時並陳明：系爭二０三之一號建物非租賃範圍等語（見原審卷六一頁、七三
    頁之言詞辯論筆錄），足證系爭二０三之一號建物並非兩造約定之承租範圍，否
    則兩造自應將之列入租賃標的、或預先於租約內載明將來重建完成後之權利事項
    等始為合理。又租約第五條雖約定：「租賃物之修繕，除因不可抗力或屋頂樑柱
    等翻修由甲方（附帶上訴人）負責外，其餘照現狀以外之修理增設改造裝飾必先
    徵得甲方書面同意。費用由乙方自理，租賃期間屆滿時，乙方同意以無條件歸甲
    方所有，不論其費用係乙方付出，乙方願拋棄一切權利並不得向甲方要求任何之
    補償」，惟如前所述，附帶被上訴人甲○○乃係將尚未構成不動產之材料建築成
    為獨立建物，係原始建築而非原建物之改建而已，自與前開租約第五條所指「租
    賃物之修繕」或「其餘照現狀以外之修理增設改造裝飾」之情形不同，從而附帶
    上訴人另依上開租約條文及租約終止後之租賃物返還請求權，訴請附帶被上訴人
    甲○○返還系爭二０三之一號建物，亦屬於法無據，應予駁回。
六、綜上所述，被上訴人依租賃物、所有物之返還請求權及不當得利之法律關係，請
    求上訴人甲○○應返還系爭二０三號建物（不含其中之一０二號、三０五號、三
    ０八號房）【即如附圖圖一Ｃ所示除圖二Ｄ、Ｅ部分及圖四Ｋ部分以外其餘部分
    】，及請求上訴人甲○○應給付被上訴人一百六十五萬元之不當得利賠償金一節
    ，為有理由，應予准許。逾此範圍之請求（含被上訴人提起附帶上訴之部分），
    均於法未合，為無理由，應予駁回。
七、原審法院對於本件被上訴人之請求，就超過上開應予准許之部分，遽為上訴人敗
    訴之判決，尚有未洽。上訴意旨就此部分指摘原判決不當，求予廢棄改判，為有
    理由，爰由本院將原判決此部分予以廢棄改判如主文第二項所示。至於本件被上
    訴人之請求中，上開應予准許之部分，原審法院判命上訴人返還或給付，核無違
    誤。上訴意旨就此部分指摘原判決不當，求予廢棄改判，為無理由，應予駁回其
    上訴。此外，被上訴人提起附帶上訴之部分為無理由一情，已如前述，原審予以
    駁回，核無違誤，附帶上訴意旨就此部分指摘原判決不當，求予廢棄改判，亦為
    無理由，應駁回其附帶上訴。
八、據上論結，本件上訴為一部有理由、一部無理由，附帶上訴則為無理由，依民事
    訴訟法第四百三十六條之一第三項、第四百四十九條第一項、第四百五十條、第
    七十八條、第七十九條、第四百六十二條、第三百八十五條第一項前段，判決如
    主文。
中　　　華　　　民　　　國　　九十三　　年　　　七　　　月　　  三十　　日
                            臺灣桃園地方法院民事第三庭
~B審判長法官　潘進柳
~B法　　　官　劉佩宜
~B法    　官　周玉
右為正本係照原本作成
不得上訴。
中　　　華　　　民　　　國　　九十三　　年　　　七　　　月　　  三十　　日
~B書　記　官　張簡純靜
